臺灣高等法院臺中分院刑事判決　　　96年度交上易字第1468號
上　訴　人　臺灣臺中地方法院檢察署檢察官
被　　　告　丙○○
上列上訴人因被告過失傷害案件，不服臺灣臺中地方法院96年度
交易字第166號中華民國96年6月28日第一審判決（起訴案號：臺
灣臺中地方法院檢察署95年度偵字第4479號），提起上訴，本院
判決如下：
    主  文
上訴駁回。
    理  由
一、公訴意旨略以：被告丙○○於民國九十四年五月十三日下午
    ，駕駛車牌號碼二J-八九二一號自用小客車，沿臺中市○○
    ○路由文心南路往環中路方向行駛，於當日下午二時許，駛
    至昌明巷與精誠南路口時，本應注意行經無號誌之交叉路口
    ，應減速慢行，作隨時停車之準備，竟疏未注意，貿然快速
    通過上開路口，適甲○○駕駛車牌號碼HN一四九三號自用小
    貨車，沿昌明巷由大忠南街往向心南路口行駛，通過上開路
    口時，亦疏未注意左方車應暫停讓右方車先行，車牌號碼二
    J-八九二一號自用小客車之前方車頭因此與車牌號碼HN- 一
    四九三號自用小貨車之右前側車門處發生撞擊，甲○○因受
    此車禍驚嚇，導致罹患合併焦慮及憂鬱疾患，因認被告涉犯
    刑法第二百八十四條第一項前段之過失傷害罪嫌云云。
二、按犯罪事實應依證據認定之，無證據不得認定犯罪事實，不
    能證明被告犯罪或其行為不罰者，應諭知無罪之判決，刑事
    訴訟法第一百五十四條第二項、第一百五十六條第二項及第
    三百零一條第一項分別定有明文。又告訴人之告訴，係以使
    被告受刑事追訴為目的，是其陳述是否與事實相符，仍應調
    查其他證據以資審認。且事實之認定，應憑證據，如未能發
    現相當證據，或證據不足以證明，自不能以推測或擬制之方
    法，以為裁判基礎。且認定犯罪事實所憑之證據，雖不以直
    接證據為限，間接證據亦包括在內；然而無論直接或間接證
    據，其為訴訟上之證明，須於通常一般之人均不致有所懷疑
    ，而得確信其為真實之程度者，始得據為有罪之認定。而認
    定不利於被告之事實，須依積極證據，苟積極證據不足為不
    利於被告事實之認定時，即應為有利於被告之認定，更不必
    有何有利之證據，最高法院五十二年臺上字第一三○○號、
    四十年臺上字第八六號、七十六年臺上字第四九八六號及三
    十年上字第八一六號分別著有判例可資參照。再者，刑事訴
    訟法第一百六十一條已於九十一年二月八日修正公布，修正
    後同條第一項規定：檢察官就被告犯罪事實，應負舉證責任
    ，並指出證明之方法。因此，檢察官對於起訴之犯罪事實，
    應負提出證據及說服之實質舉證責任。倘其所提出之證據，
    不足為被告有罪之積極證明，或其闡明之證明方法，無從說
    服法官以形成被告有罪之心證，基於無罪推定之原則，自應
    為被告無罪判決之諭知（最高法院九十二年臺上字第一二八
    號判例意旨參照）。
三、公訴人認被告涉犯上開過失傷害罪嫌，無非係以告訴人甲○
    ○之指訴及診斷證明書、臺灣省臺中市區行車事故鑑定委員
    會鑑定意見書、道路交通事故現場圖、道路交通事故調查報
    告表、車禍現場及車損照片、中央健保局函覆之就醫紀錄明
    細、中山醫學大學附設醫院函覆之病歷紀錄、財團法人仁愛
    綜合醫院函覆之病歷紀錄、文聖診所提供之診斷證明及病歷
    紀錄等為其論據。訊據被告固對於其駕駛上開自用小客車於
    前開時地與告訴人甲○○所駛自用小貨車發生車禍之事實坦
    承不諱，惟堅決否認有何過失傷害犯行，辯稱：伊通過路口
    時有減速慢行，車禍發生後，告訴人並未受傷，伊很難理解
    本案車禍與被告上開傷害有何關係等語。經查：
(一)被告駕駛上開自用小客車，於上開時地行經前揭路口時，與
    告訴人所駛自用小貨車發生車禍，當時告訴人並無任何外傷
    一節，業據被告供陳在卷，核與證人即告訴人甲○○於原審
    審理中結證情節相符。又按行經無號誌之交岔路口，應減速
    慢行，作隨時停車之準備。且汽車駕駛人於汽車行駛時，應
    注意車前狀況，並隨時採取必要之安全措施，道路交通安全
    規則第九十三條第一項第二款及第九十四條第三項分別定有
    明文。被告雖辯稱伊有減速慢行云云。然查，被告於原審審
    理中自承：「（車禍前有無看到告訴人車子？）我的視野看
    不太清楚，看到時，告訴人已經在我前面，煞車來不及，我
    當時的車速約二、三十公里，我當時沒有辦法看出告訴人行
    進方向。」等語。是被告當時視線既看不清楚，理應更小心
    注意車前狀況以更慢之速度駛過路口，方能做好隨時停車之
    準備，而依被告直承伊看到告訴人車子時，煞車已來不及等
    語觀之，被告顯然有違反行經無號誌之交岔路口，應減速慢
    行，作隨時停車之準備及違反應注意車前狀況，並隨時採取
    必要之安全措施等規定之疏失，至為明顯。且本案經送臺灣
    省臺中市區車輛行車事故鑑定委員會鑑定結果，亦認告訴人
    駕駛自小貨車行至無號誌交岔路口，未讓右方車先行，為肇
    事主因；被告駕駛自小客車行經無號誌路口疏未減速慢行，
    為肇事次因等語；是被告確有前開疏失應可認定。
(二)告訴人林清郎於車禍發生當日即九十四年五月十三日十五時
    許，向警陳稱：伊與對方均沒有受傷等語 (見偵卷第二○頁
    ）；被告於同日十五時十分許，亦為相同供述 (見同卷第二
    一頁）。又告訴人於九十四年十一月十一日具狀向臺灣臺中
    地方法院檢察署提起本案告訴時指稱：告訴人因本案車禍受
    到相當大的驚嚇，使告訴人車禍後每天晚上都做惡夢，精神
    狀態愈來愈差，導致後來由家人帶去看精神科，由醫師診斷
    為睡眠障礙，食慾障礙，易煩燥不安，情緒低落、語少，人
    際及社會功能障礙等症狀云云；於同年十二月十六日警詢中
    陳稱：被告所駛自用小客車撞上伊所駛自用小貨車，當時伊
    驚嚇過度，致精神狀態異常。車禍發生當時雙方都沒有受傷
    ，伊於九十四年六月六日才就醫，診斷為合併焦慮及憂鬱疾
    患云云 (見同上偵卷第十五頁）。以上均未曾言及有何額頭
    撞到擋風玻璃情事。告訴人直至九十五年三月十六日偵查中
    起，始提及伊額頭有撞到擋風玻璃云云。本案尚難僅憑告訴
    人於事隔半年以上之後於偵查中片面之指訴遽認告訴人確實
    有何額頭撞到擋風玻璃情事。
(三)刑法上之過失，其過失行為與結果間，在客觀上有相當因果
    關係始得成立。所謂相當因果關係，係指依經驗法則，綜合
    行為當時所存在之一切事實，為客觀之事後審查，認為在一
    般情形下，有此環境、有此行為之同一條件，均可發生同一
    之結果者，則該條件即為發生結果之相當條件，行為與結果
    即有相當之因果關係。反之，若在一般情形下，有此同一條
    件存在，而依客觀之審查，認為不必皆發生此結果者，則該
    條件與結果不相當，不過為偶然之事實而已，其行為與結果
    間即無相當因果關係（最高法院七十六年臺上字第一九二號
　　判例意旨參照）。查，本案經調閱告訴人病歷及就診紀錄固
    未發現告訴人於本案車禍發生前有何精神方面病症。然查，
    告訴人於九十五年三月十六日偵查中指稱：事後伊一直想「
    差一點就撞到一名女子」，因為害怕而睡不著，車禍十天後
    才去看精神科，因為收驚無效才去看精神科云云。嗣於原審
    審理中又證稱：「 (對方車速多少？）也不快。」、「 (撞
    到之後，你身體有無受傷？）當時我的頭撞到駕駛座前面車
    窗與車頂之處，但我的頭並沒有外傷。」、「 (有無到醫院
    就診？)沒有。」、「 (發生車禍後，覺得哪裡不舒服？)過
    了一、二個禮拜，我像瘋子一樣碎碎唸，會一直想車禍經過
    情形。」、「 (有無覺得身體何處有疼痛？）沒有，連頭撞
    到的地方也沒有痛，只是會亂想，會想抓狂。」、「 (後來
    為何到中山醫院就醫？）我有去收驚，無效，才去醫院。」
    、「 (為何到中山醫院？）因為受驚無效，才到有精神科的
    中山醫院。」、「 (何時去收驚？）忘記了，是發生我會亂
    想之後約一個禮拜才去收驚。」、「 (發生車禍後到你會亂
    想這段時間有無發生何事？）無，什麼都沒有發生。」、「
    ( 這段時間你的身體有無不舒服的情況？）骨頭酸痛，血壓
    升高，只有這樣。」、「 (到現在為止，你的頭部有無作斷
    層掃瞄，或其他檢查？）無。」云云。是告訴人於九十四年
    五月十三日發生車禍當時既無何受傷情事，直至同年六月六
    日始去看精神科醫師，二者相隔二十餘日，告訴人於原審審
    理中復證稱：伊是發生車禍後，過了一、二個禮拜，才覺得
    不舒服，像瘋子一樣碎碎唸，會一直想車禍經過情形，會亂
    想，會想抓狂。再經約一個星期後伊去收驚無效，再經約一
    個星期才去看精神科云云。再佐以中山醫學大學附設醫院亦
    函覆原審法院稱：「九十四年六月六日初診所觀察到的臨床
    症狀，時間發生點完全根據甲○○與其家人的描述…，甲○
    ○與其家人描述九十四年五月十三日發生車禍時並無頭部外
    傷與喪失意識。根據以上的陳述，自九十四年六月六日初診
    與之後所觀察到的臨床問題，與九十四年五月十三日發生車
    禍無法真正確定其有無相當因果關係。」等語，有該院九十
    六年四月十一日中山醫九六川博法字第0960002260號函在卷
    可稽（見原審卷第26頁）。由上可知告訴人所提之九十四年
    八月十六日中山醫學大學附設醫院診斷證明書（見偵卷第三
    十二頁）上記載「自九十四年五月十三日發生車禍事件後，
    個案（指告訴人）出現睡眠障礙、食慾障礙…」等情，即係
    告訴人自己向醫師描述之情形，而非醫師認二者有因果關係
    之判斷，甚為顯然。因此本案顯然尚無積極證據足認告訴人
    車禍後所產生之精神上症狀，確實與被告之上開疏失間具有
    相當因果關係。
(四)綜上所述，被告上開疏失與告訴人所生之精神病症是否確實
    具有相當因果關係，既仍有合理之懷疑存在，尚未達於可確
    信其真實之程度，則在該合理懷疑尚未剔除前，依據上開說
    明，自難僅憑告訴人片面之指訴，遽為被告有罪之認定。原
    審審理結果，認被告過失傷害罪嫌不能證明，而為無罪之諭
    知，自無違誤。檢察官依告訴人之請求提起上訴，指摘原判
    決不當，為無理由，應予駁回。
據上論結，應依刑事訴訟法第三百六十八條，判決如主文。
本案經檢察官乙○○到庭執行職務。
中　　華　　民　　國　　96　　年　　10　　月　　3 　　日
        　　刑事第八庭    審判長法　官  羅  得  村
　　　　　　　　　　　　　　    法　官  劉  榮  服
　　　　　　　　　　　　　　　  法　官  張  靜  琪
上列正本證明與原本無異。
不得上訴。
                                書記官  陳  俞  豪
中　　華　　民　　國　　96　　年　　10　　月　　3 　　日
